臺灣臺北地方法院刑事判決　　　　　　　 99年度訴字第264號
公　訴　人　臺灣臺北地方法院檢察署檢察官
被　　　告　吳誌忠
選任辯護人　張藝騰律師
被　　　告　賀聖龍
選任辯護人　張馻哲律師
　　　　　　蘇清文律師
　　　　　　溫思廣律師
被　　　告　高清
選任辯護人　謝智潔律師
上列被告因強盜案件，經檢察官提起公訴（98年度偵字第20363
號），本院判決如下：
    主  文
吳誌忠共同以脅迫使人行無義務之事，處有期徒刑月，如易科
罰金，以新臺幣壹仟元折算壹日。緩刑年。緩刑期間付保護管
束；並應於緩刑期間，向檢察官指定之公益團體、地方自治團體
或社區，提供伍拾小時之義務勞務。
賀聖龍共同以脅迫使人行無義務之事，處有期徒刑月，如易科
罰金，以新臺幣壹仟元折算壹日。
高清共同以脅迫使人行無義務之事，累犯，處有期徒刑肆月，
如易科罰金，以新臺幣壹仟元折算壹日。
    事  實
一、賀聖龍前有賭博、違反麻醉藥品管理條例及藥事法、竊盜案
    件等前科，其中，於民國96年間，因竊盜案件，經本院以98
    年度易字第932號判決判處有期徒刑4月，減為有期徒刑2 月
    ，緩刑3 年確定（於本案不構成累犯）。高清前有違反麻
    醉藥品管理條例、藥事法及毒品危害防制條例案件等前科，
    其中，於95年間，因施用毒品案件，經臺灣板橋地方法院以
    96年度易字第322號判決判處有期徒刑6月確定，嗣因符合中
    華民國96年罪犯減刑條例之規定，經同法院以96年度聲減字
    第4719號裁定減為有期徒刑3 月確定；又於96年間，因施用
    毒品案件，經本院以96年度易字第1772號判決判處有期徒刑
    6月，減為有期徒刑3月確定，上開2 罪，經本院以97年度聲
    字第478號裁定應執行有期徒刑5月確定；於96年間，另先後
    因施用毒品案件，經本院以96年度易字第2575號判決判處有
    期徒刑3月確定、以96年度易字第3345號判決判處有期徒刑6
    月確定，上開後2 罪，嗣經本院以97年度聲字第1848號裁定
    應執行有期徒刑8 月確定，經接續執行後，於98年2月8日縮
    刑期滿執行完畢（於本案構成累犯），猶不知悛悔。緣吳誌
    忠（綽號小胖）經由蔡明中（綽號山豬）、吳嘉倫（綽號小
    妖）、劉志遠之居間聯絡而與史景鋒相約於98年5 月11日晚
    間10時，在臺北市○○區○○路2段364巷24弄口洽談委託吳
    誌忠以新臺幣（下同）50萬元處理史景鋒對林立忠（原名林
    承忠，綽號阿忠）之90萬元賭債事宜，史景鋒乃攜帶50萬元
    ，分別由吳嘉倫、史景鋒駕駛車牌號碼7551-EV、8867-DJ號
    之自用小客車各搭載黃筱筑、劉志遠前往上址。詎吳誌忠、
    賀聖龍（綽號小黑）、高清（綽號小高）與真實姓名、年
    籍均不詳之成年男子，於尚未與史景鋒就受託處理債務事宜
    談妥前，竟共同基於以脅迫使人行無義務之事之犯意聯絡，
    於同日晚間10時10分許，在臺北市○○區○○路2段364巷24
    弄口，由吳誌忠、賀聖龍持疑似槍枝之物品作勢開槍，並以
    強硬語氣、態度喝令原已離開前揭車輛之史景鋒、吳嘉倫、
    劉志遠、黃筱筑均進入車牌號碼7551-EV 號之自用小客車內
    ，及由吳誌忠仗勢向吳嘉倫恫稱：「錢在哪裡？」，以此方
    式脅迫史景鋒、吳嘉倫、劉志遠、黃筱筑使行無義務之事，
    上開人等因心生畏怖乃進入前開車內，史景鋒並告知所攜帶
    之50萬元置放於車牌號碼8867-DJ 號自用小客車之前置物箱
    內。賀聖龍旋即自該車內取得前開50萬元後，與吳誌忠、高
    清及該真實姓名、年籍均不詳之成年男子一同離去上址，
    嗣由吳誌忠、賀聖龍、高清將該50萬元中之40萬元交付葉
    信利轉交林立忠，另10萬元則由吳誌忠、賀聖龍、高清予
    以朋分花用殆盡。
二、案經史景鋒訴由臺北市政府警察局萬華分局報告臺灣臺北地
    方法院檢察署檢察官偵查起訴。
    理  由
壹、證據能力方面：
一、按刑事訴訟法第156條第1項之規定，被告之自白非出於強暴
    、脅迫、利誘、詐欺、疲勞訊問、違法羈押或其他不正之方
    法，且與事實相符者，得為證據。查本件被告吳誌忠、賀聖
    龍、高清及渠等之辯護人於準備程序、審判期日對於公訴
    檢察官提出上開被告之警詢調查筆錄及檢察官訊問筆錄之證
    據能力均不爭執，且未抗辯其自白非出於任意性，亦查無明
    顯事證足認檢察官及警察機關於製作該等筆錄時，有對被告
    施以法律所禁止之不正方法等情事，應認該審判外之自白具
    有任意性，是揆諸上開規定，應認被告3 人於警詢及檢察官
    訊問時之自白，為有證據能力。
二、次按被告以外之人於審判外之言詞或書面陳述，除法律有規
    定者外，不得作為證據。被告以外之人於審判外之陳述，雖
    不符刑事訴訟法第159條之1至第159條之4之規定，而經當事
    人於審判程序同意作為證據，法院審酌該言詞陳述或書面陳
    述作成時之情況，認為適當者，亦得為證據；當事人、代理
    人或辯護人於法院調查證據時，知有第159條第1項不得為證
    據之情形，而未於言詞辯論終結前聲明異議者，視為有前項
    之同意。刑事訴訟法第159條第1項、第159條之5分別定有明
    文。查本判決下列所引用之各項證據方法之證據能力，除上
    述被告3 人之自白外，檢察官、被告誌忠、賀聖龍、高清
    及渠等之辯護人於本院審判期日中均未予爭執，且迄至言詞
    辯論終結前亦未再聲明異議（參本院99年12月29日日審判筆
    錄），本院審酌該等言詞陳述及書面陳述作成時之情況，並
    無違法取證或有其他瑕疵，亦認以之作為證據為適當，依前
    開規定，自有證據能力而得採為本件認定事實之基礎，合先
    敘明。
貳、實體方面：
一、訊據被告吳誌忠、賀聖龍、高清於本院審理時就渠等有妨
    害自由、恐嚇之情均坦承不諱（見本院卷二第139 頁），且
    上開犯罪事實，業據證人史景鋒迭於警詢、檢察官偵訊及本
    院審理時證述：伊與一名綽號「阿忠」之男子有90萬元之職
    棒簽賭糾紛，伊想以現金50萬元解決此事，便透過證人劉志
    遠、吳嘉倫想辦法，後來98年5月11日下午1時許，證人劉志
    遠打電話給伊說綽號「山豬」的男子有朋友「小胖」可以出
    面解決，當日下午5至6時許，證人劉志遠便告知伊可以用50
    萬解決這件事，但是事成之後要包5 萬元紅包，伊說沒問題
    ，於是跟「山豬」約好當晚10時，在臺北市○○區○○路2
    段3 64巷口與綽號「小胖」見面。伊和證人吳嘉倫、劉志遠
    、黃筱筑分別駕駛車牌號碼7551-EV、8867-DJ號之自用小客
    車前往該址後下車，因為證人吳嘉倫有見過「小胖」，所以
    知道「小胖」是誰，便看到「小胖」及另外3 名男子走過來
    ，「小胖」喝令證人吳嘉倫及黃筱筑上車（車牌號碼7551-E
    V 號），伊被一個長的很黑的黑人拿東西從後方頂住（伊以
    為之槍枝），被喝令與證人劉志遠進入證人吳嘉倫所駕駛之
    車牌號碼7551-EV 號之車輛後座內，證人吳嘉倫坐在駕駛座
    、證人黃筱筑坐在副駕駛座、伊坐在左後方的位置、證人劉
    志遠則坐在伊旁邊，「小胖」、被告高清、賀聖龍、另1
    名男子分別站在上開各車門外；「小胖」便問證人吳嘉倫錢
    在哪裡，一開始沒人回答，「小胖」就拉疑似槍枝的滑套（
    伊沒有看到槍枝，伊以為是槍枝）又問證人吳嘉倫錢在哪裡
    ，伊便回答在伊所駕駛的車牌號碼8867-DJ 號之自用小客車
    副駕駛置物箱內，伊便聽到有人說好了、OK等語，後來「小
    胖」他們就跑了。當日伊遭取走50萬元後，於98年6 月中旬
    ，證人即債主林立忠曾致電給伊說「小胖」已交給他40萬，
    他也願意以40萬元處理，希望伊不要報案等語（詳臺灣臺北
    地方法院檢察署98年度偵字第20363 號卷《下稱偵卷》第18
    頁、第20頁反面、第23頁、第148 頁）；此部分核與證人吳
    嘉倫、劉志遠、黃筱筑、葉信利、林立忠於警詢、檢察事務
    官詢問、檢察官偵訊時之證述；證人蔡明中於檢察官偵訊時
    之證述相符（參偵卷第28頁、第30頁反面至第31頁、第159
    頁、第173 頁、第43頁反面、第160頁至第161頁、第36頁反
    面、第157頁至第158頁、第173頁、第49頁反面、第164頁至
    第165頁、第172頁、第52頁反面、第166頁、第183頁至第18
    4 頁）；且有被告賀聖龍與證人葉信利所簽訂之清償借貸協
    議書（其上記載時間為98年5 月13日）附卷可佐；而由被告
    吳誌忠自97年底起至98年5月12日止所持用之門號為0000000
    000行動電話與證人吳嘉倫所持用之門號為0000000000 行動
    電話之通聯紀錄（見偵卷第75頁反面至第76頁、第107 頁至
    第109頁），顯示上開門號行動電話有於98年5月11日有陸續
    與證人蔡明中所持用之門號為0000000000之行動電話通聯，
    及同日晚間10時9 分，被告吳誌忠與證人吳嘉倫有上開行動
    電話通聯紀錄，與斯時之基地臺位置均為臺北市○○區○○
    路37號12樓頂等情，參以證人史景鋒、吳嘉倫、劉志遠、黃
    筱筑證述與被告吳誌忠、賀聖龍、高清見面時間均係於同
    日晚間10時或10時30分以前等節，足認本案犯罪時間為98年
    5月11日晚間10時10分許，起訴書所載犯罪時間應屬有誤，
    且益徵被告吳誌忠確與被告賀聖龍、高清與真實姓名、年
    籍均不詳之成年男子於上開時間，在臺北市○○區○○路2
    段364 巷24弄口為本案之犯行。綜上，被告吳誌忠、賀聖龍
    、高雙清與真實姓名、年籍均不詳之成年男子，確於98年5
    月11日晚間10時10分許，在臺北市○○區○○路2段364巷24
    弄口，共同以脅迫之方式，使證人史景鋒、吳嘉倫、劉志遠
    、黃筱筑心生畏怖而進入車牌號碼7551-EV 號自用小客車內
    ，證人史景鋒並告知所攜帶之50萬元置放於車牌號碼8867-D
    J號自用小客車之前置物箱內而遭取走之事實，應堪認定。
    從而，本案事證明確，被告吳誌忠、賀聖龍、高清上開犯
    行堪以認定，應予依法論科。
二、按強制罪須以行為人以強暴、脅迫方式為之，所謂強暴，係
    指以有形之實力不法加諸於人。所謂脅迫，係指以言詞或舉
    動威嚇要脅，使生恐怖不安之心，以逼迫被害人就範者而言
    。查被告吳誌忠、賀聖龍、高清與真實姓名、年籍均不詳
    之成年男子，於上開時、地，由證人吳誌忠、賀聖龍持疑似
    槍枝之物品作勢開槍（此部分業據證人史景鋒於本院審理時
    當庭表示其並未看到槍枝，其係因有物品頂住而誤為槍枝）
    ，並以強硬語氣、態度喝令原已離開前揭車輛之證人史景鋒
    、吳嘉倫、劉志遠、黃筱筑均進入車牌號碼7551-EV 號之自
    用小客車內，及由被告吳誌忠仗勢向證人吳嘉倫恫稱：「錢
    在哪裡？」，致上開人等因心生畏怖乃進入前開車內，證人
    史景鋒並告知所攜帶之50萬元置放於車牌號碼8867-DJ 號自
    用小客車之前置物箱內，此過程歷時甚短，且其方法尚未達
    到剝奪他人行動自由之程度，是堪認被告吳誌忠、賀聖龍、
    高清僅係以言詞及舉動威嚇要脅，使被害人生恐怖不安之
    心，以逼迫被害人依其指示為一定行為。故核被告吳誌忠、
    賀聖龍、高清所為，均係犯刑法第304條第1項以脅迫使人
    行無義務之事罪。至公訴意旨雖認被告吳誌忠、賀聖龍、高
    雙清本案所為均係犯刑法第330條第1項加重強盜罪，惟按刑
    法上之強盜罪，以有為自己或第三人不法所有之意圖為構成
    要件之一，若奪取財物係基於其他目的，而非出於不法所有
    之意思者，縱其行為違法，要不成立強盜罪（最高法院95年
    度台上字第1144號判決參照）。本案被告吳誌忠、賀聖龍、
    高清有以脅迫手段取得證人史景鋒之財物，固如上述，惟
    是否涉有檢察官所指之加重強盜犯行，首需審究者厥為被告
    3 人是否有不法所有意圖。訊之被告吳誌忠、賀聖龍、高
    清於本院審理時，固坦承有上開妨害自由、恐嚇之情，惟均
    堅決否認有加重強盜犯行，被告吳誌忠辯稱：伊係因證人蔡
    明中轉介獲知證人史景鋒欲以50萬元償還證人林立忠之賭債
    。後來伊致電委託被告高清前往現場取錢，之後，伊和被
    告賀聖龍、高清就一起將40萬元給證人葉信利，並請證人
    葉信利簽署清償證明書，後來，證人葉信利有將40萬元轉交
    給證人林立忠，10萬元則為走路工錢等語。被告高清則辯
    稱：被告吳誌忠係經他人委託處理賭債問題，伊係經被告吳
    誌忠委託前去收取現金，隔天伊即和被告吳誌忠、賀聖龍一
    起去找證人葉信利談，談到後來是將40萬元交給證人葉信利
    ，10萬元為伊等之處理費用等語。被告賀聖龍則辯稱：被告
    吳誌忠因證人蔡明中轉介獲知獲知證人史景鋒欲以50萬元償
    還證人林立忠之賭債，當天伊和被告高清及朋友喝酒時，
    被告吳誌忠致電被告高清前往現場處理賭債問題，伊便一
    同前往，隔天被告高清、吳誌忠和伊去找證人葉信利談，
    後來是40萬元交給證人葉信利，當天因為被告高清、吳誌
    忠均未攜帶證件，就用伊的名字、身分證簽了清償證明，10
    萬元是伊等獲取之報酬等語。渠等之辯護人均各為被告吳誌
    忠、賀聖龍、高清辯護稱：被告3 人並無不法所有之意圖
    等語。又被告吳誌忠確因證人蔡明中、吳嘉倫、劉志遠之居
    間聯絡，乃與證人史景鋒相約於上開時、地洽談為證人史景
    鋒以50萬元處理賭債之事宜，而被告賀聖龍、高清亦基於
    上開認知與被告吳誌忠前往該地，且被告吳誌忠、賀聖龍、
    高清嗣後有為證人史景鋒處理與證人林立忠債務相關事宜
    等情，業據證人史景鋒迭於警詢、檢察官偵訊時證述明確（
    詳如前述），核與證人葉信利於警詢、檢察事務官詢問及檢
    察官訊問時之證稱：「小胖」是伊表哥的朋友，於某日，伊
    在市場賣菜，「小胖」和另一人來找伊問是否認識「阿忠」
    ，伊說認識，他們便將40萬交給伊，要伊轉交給「阿忠」，
    伊說好，隔天凌晨4、5點，他們就在臺北縣板橋市南雅市場
    把40萬元交給伊，並要伊簽立清償證明書，伊想自己是幫忙
    轉交沒關係，乃簽立該清償證明書，伊當日即將40萬元拿到
    臺北市萬華區中央市場交給「阿忠」等語（偵卷第49頁反面
    、第164頁至第165頁、第172 頁）；證人林立忠於警詢、檢
    察事務官詢問時之證述：伊印象中證人葉信利是98年7 月前
    ，在臺北市萬華區中央市場交付40萬元給伊，他只說有人要
    他轉交給伊，伊當時大概知道這筆錢是證人史景鋒要還給伊
    的等語（偵卷第52頁反面、第166頁、第172頁）相符，且有
    被告賀聖龍與證人葉信利所簽訂之清償借貸協議書（其上記
    載時間為98年5 月13日）附卷可佐，堪認被告吳誌忠、賀聖
    龍、高清於案發當日前往臺北市○○區○○路2段364巷24
    弄口，意在應證人史景鋒之約前往該處取得50萬元後，為證
    人史景鋒處理其與證人林立忠間之賭債事宜。是以，被告吳
    誌忠、賀聖龍、高清主觀上應無為自己不法所有之意圖甚
    明，此部分自與強盜罪之構成要件有間。然檢察官起訴之強
    盜罪係以強暴、脅迫等方法，致使不能抗拒為構成要件之一
    ，當然含有使人行無義務之事之性質，是本案起訴之基本事
    實既與本院認定強制罪之基礎事實具有同一性，且經被告於
    本院審理時坦承不諱，經本院於審理時告知變更後之強制罪
    名，並使被告吳誌忠、賀聖龍、高清及渠等之辯護人為答
    辯、辯護，則對其刑事辯護防禦權並不生不利影響，本院自
    仍應予以審理，並依刑事訴訟法第300 條規定變更起訴法條
    為刑法第304條第1項之以脅迫使人行無義務之事罪論處。被
    告吳誌忠、賀聖龍、高清前揭以脅迫使人行無義務之事之
    行為，雖被害人有4 人，惟被告吳誌忠、賀聖龍、高清係
    基於單一以脅迫使人行無義務之事之目的接續為之，實施過
    程在時間、空間上，具有緊密不可分之部分等同關係，為避
    免過度評價，應認係出於一行為所致，是被告吳誌忠、賀聖
    龍、高清以一行為，同時脅迫證人史景鋒、吳嘉倫、劉志
    遠、黃筱筑而使行無義務之事，均應依刑法第55條規定，均
    從一重論以刑法第304條第1項之以脅迫使人行無義務之事罪
    一罪。被告吳誌忠、賀聖龍、高清及真實姓名、年籍均不
    詳之成年男子間，就前揭強制罪之犯行，具有犯意聯絡及行
    為分擔，均為共同正犯。又被告高清有如事實欄所述之科
    刑、執行紀錄，有臺灣高等法院被告前案紀錄表附卷可憑（
    見本院卷二第162頁至第177頁），其於受有期徒刑執行完畢
    後，5 年內故意再犯本件有期徒刑以上之罪，為累犯，應依
    刑法第47條第1 項規定加重其刑。爰審酌被告吳誌忠前因賭
    博案件，經判處罰金刑，及因施用毒品遭觀察勒戒之紀錄；
    被告賀聖龍現仍於緩刑期間；被告高清有如事實欄所述之
    科刑及執行紀錄，有臺灣高等法院被告前案紀錄表附卷可憑
    （見本院卷二第148頁至第177頁），竟猶不知警惕，縱被告
    3 人意在為他人處理事務，亦不得以脅迫之方式為之，自應
    予以嚴懲，惟念被告3 人犯後於本院審理時尚均能坦承犯行
    、非無悔意，且經證人史景鋒當庭表示係屬誤會等語（見本
    院卷二第14 4頁反面），暨衡諸被告吳誌忠、賀聖龍、高雙
    清各自之犯罪動機、手段、品行、智識程度、生活狀況及犯
    罪所獲取之利益等一切情狀，分別量處如主文所示之刑，並
    均諭知易科罰金折算標準，以示懲儆。至被告賀聖龍、高
    清之辯護人雖分別均為被告賀聖龍、高清請求量處有期徒
    刑2 月，惟本院斟酌上開一切情事，均認以量處如主文所示
    之刑為適當，附此敘明。末查，被告吳誌忠前未曾因故意犯
    罪受有期徒刑以上刑之宣告，此有臺灣高等法院被告前案紀
    錄表在卷足憑（見本院卷第148頁至第150頁），其一時失慮
    而為本件犯行，犯後於本院審理時尚能自白不諱，並經證人
    史景鋒當庭表示係屬誤會等語（見本院卷二第144頁反面）
    ，堪認被告吳誌忠經此偵、審程序及刑罰宣告之教訓後，當
    已知所警惕，信無再犯之虞，本院斟酌一切情事，認所宣告
    之刑，以暫不執行為當，爰併予宣告緩刑3 年，惟為使被告
    吳誌忠能於本案從中深切記取教訓，避免其再度犯罪，並確
    實督促被告吳誌忠保持善良品行及強化其法治之觀念，使其
    緩刑期內能深知警惕，茲依刑法第74條第2項第5款之規定，
    命被告吳誌忠於緩刑期間，向檢察官指定之公益團體、地方
    自治團體或社區，提供50小時之義務勞動，復按刑法第93條
    第1項第2款之規定，諭知於緩刑期間付保護管束，以啟自新
    ，兼觀後效。
據上論斷，應依刑事訴訟法第299條第1 項前段、第300條，刑法
第28條、第304條第1項、第55條、第47條第1項、第41條第1項前
段、第74條第1項第1款、第2項第5款、第93條第1項第2款，刑法
施行法第1條之1，判決如主文。
本案經檢察官楊婉鈺到庭執行職務。
中    華    民    國   100    年    1     月    24    日
                  刑事第十庭審判長法  官  蔡坤湖
                                  法  官  謝昀璉
                                  法  官  周玉琦
以上正本證明與原本無異。
如不服本判決應於收受送達後10日內向本院提出上訴書狀，並應
敘述具體理由；其未敘述上訴理由者，應於上訴期間屆滿後20日
內向本院補提理由書（均須按他造當事人之人數附繕）「切勿逕
送上級法院」。
中    華    民    國   100    年    1     月    24    日
                                  書記官  謝貽婷
附錄本案論罪科刑法條全文：
中華民國刑法第304條
（強制罪）
以強暴、脅迫使人行無義務之事或妨害人行使權利者，處 3 年
以下有期徒刑、拘役或 3 百元以下罰金。
前項之未遂犯罰之。